【裁判字號】    98,重上更(一),17
【裁判日期】    980617
【裁判案由】    損害賠償
【裁判全文】
臺灣高等法院民事判決              98年度重上更(一)字第17號
上  訴  人  寶華成豐證券投資信託股份有限公司
法定代理人  丙○○
訴訟代理人  楊美玲律師
被上訴人    乙○○
            甲○○
前列2人共同 粘舜權律師
訴訟代理人  吳茂榕律師
上列當事人間請求損害賠償事件，上訴人對於中華民國97年1月
29日臺灣臺北地方法院96年度重訴字第411號第一審判決提起上
訴，經最高法院第1次發回更審，本院於98年6月3日言詞辯論終
結，判決如下：
    主  文
原判決除確定部分外廢棄。
上開廢棄部分，被上訴人在第一審之訴及其假執行之聲請均駁回
。
第一、二審及發回前第三審訴訟費用（除確定部分外）由被上訴
人負擔。
被上訴人乙○○應返還上訴人新台幣373萬元及自民國97年8月18
日起至清償日止按週年利率5%計算之利息；被上訴人甲○○應返
還上訴人新台幣414萬元及自民國97年8月26日起至清償日止按週
年利率5%計算之利息。
本判決所命給付，於上訴人依序為乙○○、甲○○供擔保新台幣
125萬元、新台幣138萬元後得假執行。
    事  實  及  理  由
壹、程序事項：
  (一)按法人至清算終結止，在清算之必要範圍內，視為存續；解
    散之公司，於清算範圍內視為尚未解散；民法第40條第2 項
    、公司法第25條分別定有明文。上訴人寶華成豐證券投資信
    託股份有限公司雖於96年5 月20日解散並選任丙○○為清算
    人，但未清算完結，依前開規定視為存續，法人人格尚未消
    滅，有當事人能力。
  (二)次按法院廢棄或變更宣告假執行之本案判決者，應依被告之
    聲明，將其因假執行或因免假執行所為給付及所受損害，於
    判決內命原告返還及賠償，民事訴訟法第395條第2項定有明
    文。上訴人以被上訴人乙○○、甲○○業分別受領假執行金
    額新台幣（下同）373萬元、414萬元，依前開規定請求返還
    ；被上訴人不否認分別於97年8月18日、同年月26日持第一
    審宣告假執行之判決為執行名義而受領（本院卷第66頁），
    但主張本次最高法院係廢棄本院前審之判決，第一審判決未
    被廢棄，不同意上訴人所為訴之追加云云。然，依前揭法條
    規定，本院既廢棄宣告假執行之第一審判決，上訴人請求被
    上訴人返還因假執行而受領之金額及所受之損害即自受領時
    起算之法定遲延利息，並陳明願供擔保請求宣告假執行，於
    法尚無不合，應予准許（最高法院83年度台上字第1589號裁
    判參照）。
貳、實體部分：
一、被上訴人起訴主張：
  (一)第一審共同被告丁○○於擔任上訴人公司之董事長期間內，
    負責募集「永保安康基金」（下稱永安基金）及「嚴選基金
    」時，向被上訴人保證該二檔基金必有週年利率2%以上之獲
    利及每單位10元之淨值（下稱系爭保本獲利），致使被上訴
    人於95年1 月間投入鉅資認購。詎「永安基金」淨值下跌，
    被上訴人要求丟單贖回，丁○○竟要求被上訴人暫不贖回，
    仍一再對被上訴人保證有系爭保本獲利，並將主動告知適當
    之贖回時點。嗣「永安基金」面臨下市危機，丁○○再次以
    相同之條件，要求被上訴人轉而申購「嚴選基金」。迨「嚴
    選基金」亦面臨清算問題，始與被上訴人協調後續賠償事宜
    。惟被上訴人贖回「嚴選基金」時之本金及未達週年利率2%
    獲利之損失，依序計為乙○○3,206,945元、甲○○
    4,008,673元。上訴人就丁○○以其公司董事長身分所為該
    保證行為，自應負履行契約之責，賠償被上訴人之損失。又
    依中華民國證券投資信託暨顧問商業同業公會證券投資信託
    事業從事廣告及營業促銷活動行為規範（下稱證券業廣告促
    銷規範）第7 條、證券投資信託事業負責人及業務人員管理
    規則（下稱證券人員管理規則）第13條規定，從事證券投資
    事業促銷時，不得有使人誤信能保證本金安全或保證獲利之
    行為，丁○○既違反該保護他人之法令規定，而為保證獲利
    之促銷行為，致被上訴人受損害，上訴人亦應負連帶賠償責
    任。爰依履行保證契約、民法第184條第1項前段、第2 項及
    公司法第23條第2項規定之法律關係，請求被上訴人賠償。
  (二)丁○○依私法自治及契約自由原則，與上訴人訂定獲利保本
    保證契約，並未違背公共秩序或善良風俗，其明知促銷受益
    憑證，不得有使人誤信能保證本金之安全或保證獲利之行為
    ，猶以違反法令之方式使被上訴人為投資，充其量為其或上
    訴人應否受到行政上懲處問題，與國家社會一般利益無關，
    不生是否違反公序良俗之行為，自無「無效」之原因存在。
    丁○○為獲利保證行為，係獲利保證契約，並非民法第 739
    條以下所規定之保證，故丁○○之保證獲利應由丁○○或上
    訴人代負履行責任之保證契約，無公司法第16條適用之餘地
    。本院前審判決既經最高法院廢棄，回復第一審判決後繫屬
    第二審之狀態，被上訴人在原審併就侵權行為及保本契約之
    法律關係為請求，原審係依保本契約之法律關係准許被上訴
    人之請求，未就侵權行為之法律關係為裁判，上訴人亦僅以
    保證契約之法律關係為上訴理由，被上訴人於本院前審行爭
    點整理始同意爭點為被上訴人是否應依保證契約負履行之責
    ，案經廢棄發回已回復第一審狀態，被上訴人自得併就侵權
    行為之法律關係為主張。乙○○雖係證券投資從業人員，但
    證券管理法規並未限制證券從業人員不能從事基金買賣，若
    非丁○○一再承諾保本獲利，乙○○不可能投入申購系爭基
    金之列，若非丁○○阻撓、撤銷被上訴人的贖回單，也不會
    造成被上訴人更大的損失，乙○○依契約約定請求上訴人給
    付本金及獲利損失，並不違反法律規定。有價證券之募集有
    保證賣回權，在新基金募集或有價證券承銷時均有所聞，屬
    商業之促銷行為，丁○○所為之保證行為與前述促銷行為相
    同，上訴人一再否認，更換董事長、辦理公司清算，企圖逃
    避投資人之追償，實不足取。
  (三)答辯聲明為：上訴駁回。
    （本院按：被上訴人起訴請求上訴人及原審共同被告丁○○
    依序連帶給付乙○○、甲○○3,206,945元、4,008,673元及
    均自起訴狀繕本送達翌日起至清償日止按週年利率5%計算之
    利息。原審判命上訴人應給付乙○○、甲○○前揭金額本息
    ，駁回被上訴人其餘之請求，被上訴人就敗訴部分未聲明不
    服，已告確定。上訴人對敗訴部分全部提起上訴。本院前審
    判命上訴人給付乙○○3,204,314元、給付甲○○4,007,577
    元本息，駁回被上訴人其餘之訴及其假執行之聲請。上訴人
    對敗訴部分全部提起上訴，被上訴人對其敗訴部分則未上訴
    ，最高法院認上訴人之上訴有理由，廢棄發回本院）。
二、上訴人則以：
  (一)上訴人或丁○○從未自行或授權業務人員，向被上訴人為「
    嚴選基金」有系爭保本獲利之保證。被上訴人提出之錄音譯
    文及證人陳盈君、戊○○、己○○之證述，亦難憑信，兩造
    間自無該保證契約存在。縱丁○○曾與被上訴人間有為保證
    之約定，亦因違反民法第71條、第72條之規定而無效。丁○
    ○擅自與被上訴人為公司業務範圍以外之保證獲利行為，依
    公司法第16條之規定，對上訴人本不生效力，即應由其自負
    保證責任。乙○○本為證券投資從業人員，明知法令規定證
    券投資事業不得向投資人保證獲利，竟仍訴請上訴人給付保
    本獲利款項，其權利之行使有違民法第148條規定之權利濫
    用禁止及誠實信用原則。丁○○縱有保本獲利承諾之行為，
    因非執行上訴人公司業務，且未經上訴人董事會議或授權，
    自無公司法第23第2 項規定之適用。系爭基金公開說明書及
    募集公告中，均說明上訴人在基金募集時，除一再強調絕不
    保證獲利外，並以顯著文字在公閞說明書及募集公告上表明
    「不負責本基金之盈虧，亦不保證最低之收益」，被上訴人
    之請求無理由等語置辯。
  (二)上訴聲明：
    1.原判決除確定部分外，關於命上訴人依序給付被上訴人乙
      ○○、甲○○3,204,314元、4,007,577元，及均自96年 3
      月27日起至清償日止，按週年利率5%計算之利息部分均廢
      棄。
    2.前項廢棄部分，被上訴人在第一審之訴及其假執行之聲請
      均駁回。
    3.被上訴人乙○○應返上訴人373萬元及自97年8月18日起至
      清償日止，按週年利率5%計算之利息。被上訴人甲○○應
      返還上訴人414萬元及自97年8月18日起至清償日止，按週
      年利率5%計算之利息。
    4.前項之請求，上訴人願供擔保，請准宣告假執行。
三、兩造不爭執事項：
    乙○○於95年1月6日申購「嚴選基金」，申購金額為1,600
    萬元，於95年11月17日買回「嚴選基金」，買回淨額為
    13,071,850元。甲○○於95年1月4日申購「嚴選基金」，申
    購金額為2,000 萬元，於95年11月17日買回「嚴選基金」，
    買回淨額為16,339,820元等事實，為兩造所不爭執（本院前
    審卷第68、69、44頁反面、第48、49、第3 頁反面），並有
    「寶華成豐證券投資信託股份有限公司保華成豐嚴選基金傳
    真申購申請書」2紙、「寶華成豐證券投資信託股份有限公
    司保華成豐嚴選基金傳真買回/轉申購申請書」2紙、寶華成
    豐嚴選基金買回確認單2紙可證（原審卷第35、36、37、38
    、20、22頁），堪信為真實。
四、兩造爭執點之論述：
    本院前審於準備程序整理並協議簡化爭點為：(一)兩造間是否
    有保本獲利之保證契約存在？兩造間對「嚴選基金」是否有
    保本加2%獲利保證之意思合致？(二)丁○○與被上訴人之獲利
    保證約定，是否即屬上訴人公司與被上訴人間之約定請求？
    上訴人公司是否應依上開保證契約之內容負履行之責？（本
    院前審卷第69頁）。惟本院前審行言詞辯論時，審判長詢問
    被被上訴人訴訟代理人：「被上訴人於原審主張依照民法第
    28 條、公司法第23條、民法第184條第2項請求，究依何法
    ？（提示原審卷31頁）」，被上訴人訴訟代理人答稱：「我
    們依照保本及獲利保證之契約、民法第184條第1項前段及第
    2項、第28條請求。」，上訴人訴訟代理人則稱：「我們認
    為本件與民法第28條無關。」（本院前審卷第97頁），足證
    被上訴人主張在原審係併就侵權行為及保本契約之法律關係
    為請求，原審依保本契約之法律關係准許被上訴人之請求，
    未就侵權行為之法律關係為裁判，上訴人亦僅以保證契約之
    法律關係為上訴理由，被上訴人於本院前審行爭點整理始同
    意爭點為被上訴人是否應依保證契約負履行之責等語，洵堪
    採信。被上訴人起訴時即主張因丁○○之保證獲利行為受有
    損害，就該事實本於侵權行為及保本契約之法律關係請求損
    害賠償，則其真意應從未捨棄侵權行為之訴訟標的，本院爰
    就被上訴人主張之同一事實併依侵權行為之法律關係為審究
    。
  (一)被上訴人未能證明與丁○○間有保本獲利之保證契約存在：
    1.被上訴人固提出會談錄音光碟及譯文內容欲證明丁○○曾
      對「嚴選基金」提出保本及年息2%之獲利保證；上訴人則
      以基金募集時，於募集公告中除一再強調絕不保證獲利外
      ，並以顯著文字在公開說明書及募集公告上表明「不負責
      本基金之盈虧，亦不保證最低之收益」抗辯之。查，被上
      訴人乙○○於原審法院陳稱「（法官問：你從事的行業別
      ？）寶來證券的土城分公司業務經理，主要是股票買賣，
      我是證券的從業人員。我知道基金不可以作獲利的保證。
      甲○○的基金是我幫他處理的」（原審卷第144 頁）。丁
      ○○於本院證述「‧‧‧剛才法官給我看的那些是針對基
      金，是針對嚴選基金，我面對的是專業證券營業員，他們
      知道是股票型基金不是保本型基金，對客戶來講不可能有
      保本的動作‧‧‧（法官問：你跟乙○○講話的內容是否
      他認為都是保本？）那是股票型基金不是保本型基金，我
      不可能這樣子。這檔基金虧損我不可能帳面上有給他的行
      為，他是券商他知道這是怎麼一回事」，對於乙○○陳稱
      ：「我們丟單贖回他不讓我們贖回，會中才跟我們保證，
      叫我們不要贖回，將我們的單子直接取消掉，他說有保證
      叫我們不要贖回，我們是因為保證所以才沒有堅持要贖回
      ，所以才開這個會。」，丁○○則回應：「當時他們希望
      要求贖回，我只是站在公司經營者的立場希望他們不要贖
      回，我沒有作抽單的動作，他們是專業的從業人員他們可
      以判斷到底是否要贖回。我沒有辦法用基金的方式跟他作
      保證，這不是保證的基金」，乙○○則再主張：「因為他
      對於永保安康有照他保證的賠給我，所以我就照他所講的
      相信他」等語（本院卷第60至62頁）。本院認乙○○身為
      寶來證券公司土城分公司之經理，明知「嚴選基金」乃股
      票型基金非保本型基金，不可能有獲利保證，於丁○○未
      提出任何擔保文件之情形下作出違反法令規定之保證，乙
      ○○以專業經理人之身分竟然相信，實有違常情，洵難採
      信。被上訴人固主張因上訴人曾賠償「永安基金」之虧損
      始相信丁○○之保證；此為上訴人所否認。被上訴人僅提
      出甲○○之存摺證明有現金之匯入（本院卷第132頁），
      但該筆匯款既非由上訴人公司匯進，被上訴人執以主張係
      上訴人對「永保基金」之虧損補償，自難憑採。
    2.證人即上訴人前助理業務員陳盈君於原審證稱「（原告訴
      訟代理人：當時在申購嚴選基金時，你與原告乙○○接洽
      ，丁○○是否有保證保本加百分之二）有。是丁○○指示
      我的。（被告訴訟代理人楊美玲律師：你跟原告說保本加
      百分之二，是否是你與原告直接說的？）是。申購時是我
      接洽的，也是由我直接向乙○○講說保本加百分之二。（
      法官問：丁○○是用口頭告知你保本加百分之二？）只有
      口頭。95年2月23日我曾經傳簡訊問丁○○說乙○○表示
      說條件是否與上次百分之二一樣？丁○○在95年2月23日
      回答說如果有伍仟萬以上就照原條件給他，這兩通簡訊是
      在講嚴選基金。原條件是指永保安康的保本加百分之二的
      條件。（被告訴訟代理人楊美玲律師：52頁下方簡訊是提
      到需要熱錢的永保安康基金，為何剛才回答是在討論嚴選
      基金？）因為原告之前已認購永保安康，事實上我不太確
      定，所以依我的判斷這些簡訊是在談已經募集的嚴選基金
      。」等語（原審卷第123、124頁），足證陳盈君對於其與
      乙○○之簡訊往返究竟在討論「永安基金」或「嚴選基金
      」，實不確定。甚者，依陳盈君之證詞，丁○○稱保本加
      獲利2%須認購五千萬元，但乙○○自承其所認購之款項是
      將近五千萬元（原審卷76頁），縱丁○○透過陳盈君承諾
      保本加獲利2%，乙○○亦未達丁○○設定之認購條件，難
      認丁○○與被上訴人間意思表示達成合致。
    3.證人己○○證稱上訴人公司的業務員有在寶來土城分公司
      召開說明會，提到首購的投資人有保本，如有虧損的話，
      有定期大約百分之二的利率，但其亦稱說明會時丁○○不
      在埸（原審卷第183 頁正反面）。而證人寶來土城分公司
      營業員戊○○則於原審證述：「我當初是幫我同事乙○○
      的忙，到場作了解狀況，進行協商的處理。丁○○當天有
      提到說投資人的虧損，丁○○有說將資金再拿給他，由他
      再來交由別人代操股票，他也有保證過完年後，可以保本
      再加百分之二的利息，但後來投資人覺得本金都沒有還不
      肯再投入。丁○○請投資人再給他一段時間，他會想辦法
      來解決，但投資人不是很願意。（原告訴訟代理人：丁○
      ○有無針對永保安康基金或嚴選基金作百分之二的承諾？
      ）兩檔基金都有說，丁○○說投資剛成立，希望投資人給
      機會，投資人有提到要提供擔保，但丁○○不願意簽‧‧
      ‧（被告訴訟代理人陳鎮宏律師：當天參加投資人共有多
      少人？）大約三、四個人，其中有含原告乙○○，但原告
      甲○○我不認識。」等語。戊○○既為幫忙乙○○了解並
      促進協商始參加該協調會，但乙○○本人已參與協調會，
      何以仍要求第三人參與了解協調會內容，故戊○○證述丁
      ○○對「嚴選基金」有保證獲利等情，是否屬實，已非無
      疑。況戊○○證稱丁○○因嚴選基金虧損，請求投資人再
      次出資由其委託他人代為操作股票，並保證於過年後可有
      保本及獲利2%之收益，並非「嚴選基金」於公開召募時有
      獲利保證。依上開證人之證詞，丁○○於「嚴選基金」募
      集之說明會並未出現，協調會時與投資人亦未達成共識，
      則被上訴人主張與丁○○成立保證獲利之契約，究係在何
      時、何地，意思表示達成合致，被上訴人迄未舉證以實其
      說，實難採信。
    4.契約之成立固非要式行為，但乙○○身為證券公司經理，
      明知股票型基金不可以作獲利之保證，在未取得任何書面
      或字據之情形下，竟然憑空相信丁○○會在違反法令規定
      之情況作出保證獲利之承諾，有違常情。股票既不可能穩
      賺不賠，以乙○○身為證券專業人員，難道未曾思考如「
      嚴選基金」淨值下跌，丁○○憑何履行其獲利之承諾？乙
      ○○主張與丁○○成立保證契約，所舉之證人證述，均屬
      基金淨值下跌以後處理之情況，非屬被上訴人因丁○○之
      承諾而購買之情形，舉證顯有不足，上訴人主張丁○○有
      為獲利之保證，自難採信。乙○○自承甲○○的基金都由
      其代為處理（原審卷第144頁），乙○○未能證明丁○○
      就嚴選基金與其成立保證契約，則由乙○○代為處理之甲
      ○○所承購之基金，自亦不可能與丁○○成立保證契約。
  (二)上訴人無庸對被上訴人負損害賠償責任：
    1.被上訴人未能證明與丁○○成立保證契約，被上訴人自不
      能以丁○○係上訴人之法定代理人請求上訴人公司履行保
      證責任，其請求為無理由，應予駁回。
    2.被上訴人另主張丁○○以上訴人法定代理人之身分阻止被
      上訴人回贖基金，致被上訴人受到損害。但依陳盈君於原
      審之證言「（被告訴訟代理人陳鎮宏律師：丁○○如果有
      保證保本加百分之二，他有無對客戶為一定的條件要求？
      ）丁○○要求客戶儘量放三個月，但如果客戶要贖回我們
      也沒有辦法。」（原審卷第124 頁），核與乙○○於本院
      自承「我們是因為保證所以才沒有堅持要贖回」等語相符
      （本院卷第61頁反面），是被上訴人並非因上訴人之不准
      許致未買回，乃基於自己之判斷不行使買回權，則被上訴
      人自不能主張上訴人應賠償渠等因無法依其所期待之期限
      回贖基金所生損害，被上訴人此部分主張亦無理由，應予
      駁回。
  (三)被上訴人本於侵權行為之法律關係請求上訴人賠償，並無理
    由：
    1.上訴人主張丁○○違反證券業廣告促銷規範第7 條、證券
      人員管理規則第13條規定，其保證獲利之促銷行為，致被
      上訴人受損害，上訴人應負連帶賠償責任；上訴人則以丁
      ○○縱有保證行為，因非屬執行業務之範圍，且乙○○係
      證券投資從業人員，明知法令規定證券投資業者，不得向
      投資人保證獲利，竟仍訴請上訴人給付，違反民法第 148
      條之權利濫用原則置辯。被上訴人未能證明與丁○○成立
      保證獲利之契約，本院業認定如前。依證人己○○之證詞
      ，嚴選基金公開召募之說明會，上訴人公司的業務員提到
      首購的投資人有保本，但不知道那位業務員是誰，當時丁
      ○○不在埸等語（原審卷第183頁正反面）。則不知名之
      業務員是否經過上訴人之授權而為違反法令之促銷行為，
      已有疑問；況上訴人在公開說明書及募集公告上表明「不
      負責本基金之盈虧，亦不保證最低之收益」（本院卷第76
      頁），不知名業務員之促銷違反上訴人之公告，益難認係
      執行上訴人公司之業務。
    2.乙○○係證券投資從業人員，其顯非因業務員在召募說明
      會空泛之促銷行為而購買「嚴選基金」，被上訴人主張係
      因丁○○之保證而購買，但被上訴人未能舉證與丁○○間
      之保證契約存在，則其主張丁○○違反法令之保證行為屬
      侵權行為，進而請求上訴人依民法第184條第1項前段、第
      2項、公司法第23條第2項規定負連帶賠償責任，自屬無據
      。
五、上訴人主張被上訴人已據原審判決之假執行宣告對其聲請強
    制執行，乙○○及甲○○依序得款373萬元、414萬元，應依
    民事訴訟法第395條第2項規定如數返還，並加付法定遲延利
    息。按假執行之宣告，因就本案判決或該宣告有廢棄或變更
    之判決，自該判決宣示時起，於其廢棄或變更之範圍內，失
    其效力；法院廢棄或變更宣告假執行之本案判決者，應依被
    告之聲明，將其因假執行或因免假執行所為給付及所受損害
    ，於判決內命原告返還及賠償，民事訴訟法第395條第1項、
    第2項前段定有明文。經查：被上訴人以原判決宣告假執行
    之裁判為執行名義，聲請原審法院對上訴人實施假執行，執
    行金額依序為乙○○、甲○○各3,206,945元、4,008,673元
    及均自民國96年3 月27日起至清償日止按週利率5%計算之息
    。經被上訴人於97年5 月16日分別以臺灣臺北地方法院提存
    所97年度提存字第2102號、2103號擔保提存在案（本院卷第
    22至30頁），被上訴人自認乙○○、甲○○業分別於97年 8
    月18日、同年月26日受領上訴人主張之假執行金額（本院卷
    第69頁）。原審判決既經廢棄，則被上訴人假執行所得之款
    項自應返還上訴人，並加計自受償日起至清償日，按週年利
    率5%計算之利息。
六、綜上所述，被上訴人之主張，並不可採，上訴人之抗辯，尚
    堪採信。原審判命上訴人給付被上訴人乙○○
    3,104,314元、甲○○4,007,577元及均自96年3月27日起至
    清償日止按週年利率5%計算之利息，並為假執行之宣告，自
    有未洽。上訴意旨指摘原判決不當，求予廢棄改判，為有理
    由。自應由本院予以廢棄改判，如主文第2 項所示。上訴人
    另依民事訴訟法第395條第2項規定，訴請被上訴人返還其因
    假執行所為之給付乙○○373萬元及自97年8月18日起算、甲
    ○○414萬及自97年8月26日起算，均至清償日止，按週年利
    率5%計算之利息，並陳明願供擔保請求宣告假執行，於法有
    據，應予准許。
七、兩造其餘之攻擊或防禦方法及所用之證據，經斟酌後，認為
    均不足以影響判決之結果，爰不逐一論列。
八、據上論結，本件上訴為有理由，依民事訴訟法第450 條、第
    78條、第85條第1 項前段、第395條第2項、第390條第2項，
    判決如主文。
中    華    民    國    98    年    6    月    17     日
                    民事第二庭
                        審判長法  官  吳謙仁
                              法  官  李瓊蔭
                              法  官  蘇瑞華
正本係照原本作成。
如不服本判決，應於收受送達後20日內向本院提出上訴書狀，其
未表明上訴理由者，應於提出上訴後20日內向本院補提理由書狀
（均須按他造當事人之人數附繕本）上訴時應提出委任律師或具
有律師資格之人之委任狀；委任有律師資格者，另應附具律師資
格證書及釋明委任人與受任人有民事訴訟法第466條之1第1項但
書或第2項（詳附註）所定關係之釋明文書影本。
中    華    民    國    98    年    6     月    19    日
                              書記官  賴以真
附註：
民事訴訟法第466條之1（第1項、第2項）：
對於第二審判決上訴，上訴人應委任律師為訴訟代理人。但上訴
人或其他法定代理人具有律師資格者，不在此限。
上訴人之配偶、三親等內之血親、二親等內之姻親，或上訴人為
法人、中央或地方機關時，其所屬專任人員具有律師資格並經法
院認為適當者，亦得為第三審訴訟代理人。


司法院資訊處製作；財團法人民間司法改革基金會備份。
